臺灣桃園地方法院刑事判決　　　　　　　　　　　　　　九十年度易緝字第四一號
　　公　訴　人　臺灣桃園地方法院檢察署檢察官
　　被　　　告　丙○○
右列被告因詐欺等案件，經檢察官提起公訴（八十三年度偵字第二０八一號），本院
判決如左：
    主  文
丙○○連續意圖為自己不法之所有，而侵占對於業務上所持有之物，處有期徒刑拾月
；又連續意圖為自己不法之所有，以詐術使人將本人之物交付，處有期徒刑拾月，應
執行有期徒刑壹年陸月。
    事  實
一、丙○○與呂素幸（業經無罪判決確定）在桃園縣平鎮市○○街八十一號經營代書
    業務，其營業項目除辦理一般土地登記業務外，並聚合金主提供資金放貸，賺取
    利息，為從事業務之人，民國八十年七月間丙○○向其岳母之胞弟乙○○、甲○○○夫婦遊說可代為放款賺取利息，王某夫婦遂分別於八十年七月三十日、八十
    一年八月二十四日、八十一年十一月十九日交付丙○○新台幣（下同）八十萬元
    （預扣利息、佣金、欠帳，實際匯款七十一萬五千元）、七十萬元（預扣利息、
    佣金及由呂益宏交付三萬，實際匯款六十萬元）、七十萬元（預扣利息、佣金、
    銷欠帳，實際匯款六十萬元），借予李陳歲蘭、藍江青、江文炎等人，詎該債
    務人自八十年八月二十四日起至八十二年九月間止，陸續向丙○○清償債務並塗
    銷抵押權登記後，丙○○並未將款項返還乙○○、甲○○○，竟基於意圖為自己
    不法所有之概括犯意，連續將其持有合計二百二十萬元借款悉數據為己有，且為
    掩飾其犯行，繼續給付利息予乙○○夫婦，藉以矇騙。
二、丙○○另基於意圖為自己不法所有之概括犯意，自八十二年七月十日起迄同年九
    月止，向乙○○、甲○○○夫婦佯稱有人欲借款，為使渠等堅信不疑，並表示願
    簽發本票交付，使王某夫婦信以為真，陷於錯誤，而分別於八十二年七月十日、
    七月十五日、七月二十九日、八月五日、九月十五日，分別如數交付五十萬元（
    預扣利息、佣金，實際匯款四十七萬五千元）、四十萬元（預扣利息、佣金及欠
    款，實際匯款三十五萬六千元）、五十萬元（預扣利息、佣金，實際匯款四十七
    萬五千元）、四十萬元（預扣利息、佣金，實際匯款三十八萬元）、四十萬元（
    預扣利息、佣金，實際匯款三十八萬元）予丙○○，詎丙○○得手後即避不見面
    ，經乙○○夫婦訪查，始悉上情，而知受騙。
三、案經乙○○、甲○○○訴由臺灣桃園地方法院檢察署檢察官偵查起訴。
    理  由
一、訊據被告丙○○對於右揭時地收受告訴人乙○○夫婦交付之金錢事實，固不否認
    ，惟矢口否認有侵占及詐欺犯行，辯稱：伊放款予李陳歲蘭、藍江青及江文炎等
    人時，均有以甲○○○為抵押權人，由各債務人提供不動產設定抵押權，李陳歲
    蘭等人清償債務後，均有塗銷抵押權，如伊未將借款返還乙○○夫婦，渠等如何
    願意塗銷三筆抵押權，又另外五筆合計二百十八萬元之借款，伊確實有放款出去
    ，惟因未設定抵押權，伊為使乙○○夫婦獲保障，始簽發其自己之本票交付，嗣
    因該五筆債權未能獲清償，伊始無力返還，伊並無侵占及詐欺犯行云云。
二、經查：右揭事實業據告訴人指訴在卷，並有告訴人所提土地登記簿謄本、本票、
    華南商業銀行、長濱鄉農會、臺灣銀行、東河鄉農會匯款單等在卷可稽，而李陳
    歲蘭、藍江青、江文炎等人已返還借款並塗銷抵押權登記，亦據李陳歲蘭、藍江
    青、江文炎等人到場證述在卷，被告雖辯稱其曾將李陳歲蘭等等三人之二百二十
    萬元借款返還告訴人，且其確有將告訴人另交付之其餘二百十八萬元放款予他人
    云云，然此為告訴人所否認，被告亦未能提出其有交付告訴人二百二十萬元之證
    據及提出借款人之姓名年籍，其空言辯稱已還款及有代為放款云云，並無可採，
    至被告辯稱李陳歲蘭等三人之借款均有設定抵押權，如未返還，告訴人如何願塗
    銷抵押權云云，然查，告訴人依被告之指示匯款後，即將抵押權他項權利證明書
    、印鑑、身分證等均交予被告保管等情，已據告訴人乙○○陳述在卷，衡以告訴
    人與被告具親誼關係，基於親屬信任及告訴人遠居台東，為圖便利、迅速，告訴
    人將上開文件、物品交予被告保管，非無可能，且參以被告以告訴人之金錢另放
    款予楊肇焱、鄧徐粉妹二人所設定之抵押權他項權利證明書，係被告避不見面後
    ，經告訴人乙○○夫婦向被告之妻呂素幸要求，經呂素幸透過被告之母轉達後，
    被告始寄還等情，已據呂素幸到場證述在卷，因之告訴人指稱該等文件因均係由
    被告保管等語，應可採信，則辦理塗銷抵押權之文件、物品，既係由被告保管，
    被告未還款而塗銷抵押權，即無何可異之處，又被告於本院審理時提出張進祥等
    六人之姓名地址，並提出本票六紙欲證明其確有放款之事實，然經本院當庭勘驗
    被告所提本票，其發票日期僅一張為八十二年十二月二十一日，其餘均為八十一
    年間所簽發，此與告訴人係自八十二年七月十日起始陸續匯款交付二百十八萬元
    之事實，於日期上顯不相符，該六名借款人及六紙本票顯與本件無涉，被告欲以
    此證明確有將告訴人所交付之款項放貸云云，並無可採。本件事證明確，被告犯
    行洵堪認定，應予依法論科。
三、按刑法上所謂業務，係以事實上執行業務者為標準，即指以反覆同種類之行為為
    目的之社會的活動而言﹔執行此項業務，縱令欠缺形式上之條件，但仍無礙於業
    務之性質，最高法院四十三年台上字第八二六號著有判例意旨可資參照。被告雖
    係經營土地代書為業，放款並非其代書營業項目，然被告既係聚合多數金主之金
    錢從事放款，自係反覆為同種類之放款行為，則放款即為被告之業務行為，被告
    將其業務上所持有之金錢變易持有為所有，應論以業務侵占罪。
四、核被告所為，係犯刑法第三百三十六條第二項之業務侵占罪、第三百三十九條第
    一項之詐欺取財罪。被告先後多次業務侵占、詐欺取財行為，均時間緊接，方法
    相同，所犯構成要件相同之罪名，顯均係基於概括犯意為之，均應依刑法第五十
    六條論以連續犯一罪，並均加重其刑。所犯上開二罪，犯意各別，行為互殊，應
    予分論併罰。公訴人認被告侵占部分係犯刑法第三百三十五條第一項之普通侵占
    罪，起訴法條尚有未洽，惟其基本事實相同，起訴法條應予變更。爰審酌被告犯
    罪之動機、目的、手段，犯罪所生之危害（四百三十八萬元），及犯罪後之態度
    ，迄未與告訴人達成民事和解賠償損害等一切情狀，分別量處如主文所示之刑，
    並定其應執行刑。
據上論斷，應依刑事訴訟法第二百九十九條第一項前段、第三百條，刑法第五十六條
、第三百三十六條第二項、第三百三十九條第一項、第五十一條第五款，罰金罰鍰提
高標準條例第一條前段，判決如主文。
本案經檢察官蔡孟利到庭執行職務。
中      華      民      國      九十一      年    三      月    十一    日
                                臺灣桃園地方法院刑事第一庭
                                    法  官    黃  斯  偉
右正本證明與原本無異。
如不服本判決，應於判決送達後十日內向本院提出上訴狀( 應附繕本 )，上訴於
臺灣高等法院。
                                    書記官    李  珈  慧
中        華        民        國   九十一   年   三   月    十二    日
論罪法條依據：
刑法第三百三十九條：
意圖為自己或第三人不法之所有，以詐術使人將本人或第三人之物交付者，處五年以
下有期徒刑、拘役或科或併科一千元（已提高十倍為一萬元）以下罰金。
以前項方法得財產上不法之利益或使第三人得之者，亦同。
前二項之未遂犯罰之。
刑法第三百三十六條
對於公務上或因公益所持有之物，犯前條第一項之罪者，處一年以上七年以下有期徒
刑，得併科五千元以下罰金。
對於業務上所持有之物，犯前條第一項之罪者，處六月以上五年以下有期徒刑，得併
科三千元以下罰金。
前二項之未遂犯罰之。
